【裁判字號】    90,上訴,285
【裁判日期】    900329
【裁判案由】    重利等
【裁判全文】
臺灣高等法院臺南分院刑事判決             九十年度上訴字第二八五號      Ｃ
      上  訴  人
      即  被  告  乙  ○  ○
右上訴人因重利等案件，不服臺灣嘉義地方法院八十九年度訴字第六一二號中華民國
八十九年一月十一日第一審判決（起訴案號：臺灣嘉義地方法院檢察署八十九年度偵
字第二九四七號），提起上訴，本院判決如左：
      主      文
原判決撤銷。
乙○○以乘他人急迫貸以金錢，而取得與原本顯不相當之重利為常業，處有期徒刑捌
月。行動電話壹具、空白商業本票陸張、帳簿壹本均沒收。
被訴恐嚇部分無罪。
      事      實
一、乙○○不思循正當途徑賺取生活之資，竟以收取與原本不相當之重利收入以營生
    ，經營俗稱之「地下錢莊」放高利貸業務，自八十八年下半年起（檢察官誤為起
    八十九四月十日起）在自由時報及中國時報報紙刊登貸款廣告，以（０五）00
    00000號之電話為連絡工具，並自八十九年三月二十一日起，自動轉接至0
    000000000號行動電話作為連絡工具，以引誘急迫者告貸。其趁如附表
    所示之人急需用錢而急迫之機會，於如附表所示之日期，在如附表所示之地點，
    先後貸與如附表所示之金額，先預收如附表所示之金額，雙方言明利息各如附表
    所示，而取得與原本顯不相當之重利，以如附表所示之物為抵押，並以之為常業
    。。嗣於八十九年五月五日十五時三十分許，乙○○於嘉義縣朴子市○○路東石
    國中前路橋下向丁○○催討債務時為警查獲，並扣得其所有之另0000000
    號行動電話一具、空白商業本票六張、帳簿一本及丁○○所簽發面額分別為新臺
    幣四萬元、一萬元、四萬元之本票各一紙。
二案經嘉義縣警察局朴子分局報請臺灣嘉義地方法院檢察署檢察官偵查起訴。
      理      由
壹、有罪部分：
一、訊之上訴人即被告乙○○對右揭貸放高利貸犯罪事實坦承不諱，核與其於警訊時
    供稱：「丁○○是於八十九年四月十五日向我借新臺幣四萬元，實拿新臺幣三萬
    元，六天一期，每期利息新臺幣一萬元‧‧‧我因在中國時報及自由時報有刊登
    廣告『憑身分證可借錢壹萬至十萬元聯絡電話（０５）0000000林先生』
    丁○○係從報紙廣告中看到其刊登內容，打電話（０５）0000000轉接至
    我所有0000000000行動電話與與我接洽，我再至丁○○家中東石鄉洲
    仔村四六之一號處將錢交付給她：」及被害人丁○○於警訊中指述稱：「我於本
    年四月十五日十二時許，翻閱中國時報廣告版看到一則借錢廣告（憑身分證可借
    一萬至十萬）聯絡電話（０５）0000000號於是我就馬上打這支電話聯絡
    當日十五時許，乙○○至我家和我當面談並約定借肆萬元，當場我向他借四萬元
    實拿三萬元，乙○○說一萬元是利息和手續費先扣起來，於四月二十一日十五時
    許乙○○至我上班地點中國唯一製衣廠內要利息一萬元，我當場拿一萬元給他，
    並要我簽一張四萬元的本票給他，我也簽一張四萬元本票給他，於四月二十五日
    十時許及二十六日十二時三十分許分別打電話來要還四萬元本金或要拿一萬利息
    ：：我向乙○○借現金四萬（實拿現金三萬元）共交付乙○○現金一萬元及簽本
    票三張共九萬元‧‧‧」相符。（二）被告乙○○於警訊中另稱：「除丁○○外
    八十九年四月二十四日戊○○住斗六市○○路一一二巷十五號借新臺幣五萬元，
    八十九年五月一日甲○○住布袋鎮○○街一一巷一０號借新臺幣三萬元，八十九
    年五月三日丙○○住嘉市○○○路八五號開店面‧‧‧借新臺幣陸萬元，均扣押
    身分證利息均相同，六天為一期‧‧‧」然其於偵查時改稱：「（問：丙○○跟
    你借款多少？）八十九年五月三日跟我借六萬一千元，八十九年五月五日約定還
    我陸萬肆千元，但八十九年五月五日我即被抓所以還沒還我錢‧‧‧（問：甲○○跟你借多少錢？）八十九年五月一日借三萬元，因為是朋友所以利息算壹千元
    ‧‧‧（問：戊○○跟你借多少錢？）八十九年四月二十四日跟我借五萬元，因
    為是朋友所以一個月利息一千元‧‧‧」於原審審理時又改稱：「甲○○欠我三
    萬五千元，我只拿一千元的利息，戊○○借五萬元，我拿八千五百元的利息丙○○借六萬元，事先扣一萬五千元的利息‧‧‧」前後就利息之計算，供述皆屬不
    符，被害人甲○○於警訊中稱：「我係在中國時報內刊登有廣告『憑身分證借錢
    』電話（０５）0000000有一借錢廣告便以電話向他借錢‧‧‧我是於八
    十九年五月初以電話（０５）0000000號跟乙○○連絡，我因非常急迫需
    要用錢，希望他能借我，於是他便向我問明我的住處，於當日便前往我住處與我
    接恰，當時我向他借新臺弊三萬元，他答應我，於是向我說借錢沒有問題，但是
    要我質押我本人之身分證及簽立一張面額參萬元之本票給他，言明借三萬十天一
    期，一期利息是新臺幣八千五百元，我因急迫用錢於是便向它借了三萬元，實際
    拿到二萬三千五百元，第一期的利息於當日放款時便馬上扣去了身分證及本票也
    均質押給乙○○了‧‧‧」；丙○○於警訊時稱：「我是在自由時報內廣告刊登
    版看到『憑身份證可借錢』一欄刊登電話（０５）0000000號可借錢便以
    電話連絡借錢事宜‧‧‧我是於八十九年五月三日中午於報上看到廣告之後，便
    打電話（０５）0000000號電話，當時便有一位男子（經我指認是口卡中
    之乙○○）與我接洽，然後該名男子乙○○便前來我位於嘉市○○○路八五號店
    面，當時我向他說我因非常急迫的需要錢周轉，希望他能借我新臺幣六萬元，當
    時乙○○便向我說沒有問題，但是利息是以十天為一期，借六萬元利息是新臺幣
    一萬二千元，如果十天沒有還錢，利息便在增加，且要質押本人身分證及簽立面
    額新臺幣六萬元的本票‧‧‧但實際第一期的利息扣除之後，只實拿新臺幣四萬
    八千元‧‧‧」；戊○○於原審調查時稱：「借五萬，十天一萬的利息，一萬元
    先扣，我拿四萬元，我是因為太太得癌症缺錢而向被告借的，是去年借的，我是
    看報紙向被告借的」，既被告關於利息部分之自白前後不一，如前所述，是關於
    利息部分，因被害人係繳款之人，對之印象應較深刻，是應以被害人之指述為據
    ；另附表關於戊○○向被告借款時間在八十八年下半年，蓋參酌其借款係因其妻
    罹患癌症需款治療，及其妻於八十九年一月二十日死亡，此有死亡證明書一紙在
    卷可佐，可推知應係八十八年下半年間借款。（三）被告乙○○於警訊中另稱：
    「除丁○○外，八十九年四月二十一日吳明芳住嘉市○○○路一六三巷一一九號
    借新臺幣四萬元。」於偵查中亦稱：「（問：吳明芳跟你借多少錢？）八十九年
    四月二十一日跟我借四萬元，八十九年四月二十七日還我四萬五千元…」；於原
    審調查時亦稱：「吳已經還我四萬五千元，吳當時借時是拿四萬元」相符，而其
    帳冊中亦記載：４／２１４（打勾）／２７４．５（打勾）與其自白相符，且有
    其所有之行動電話一具、空白商業本票六張、帳簿一本及丁○○所簽發面額分別
    為新臺幣四萬元、一萬元、四萬元之本票共三張本扣案足佐，此外，尚有廣告一
    紙在卷可參。（四）被告先後貸予如附表所示被害人如附表所示之金額，收取如
    附表所示之利息，換算月息及年利率，亦如附表所示，遠已超過民法所規定年利
    率不超過百分之二十之最高限制，另被害人丁○○、丙○○、甲○○、戊○○皆
    稱因急需用錢故向被告借貸，堪認被告顯係乘盧柏容急迫之機會而取得與原本顯
    不相當之重利無訛。（五）被告經營地下錢莊，並於自由時報、中國時報報紙刊
    登廣告，同時以（０五）0000000號之電話為連絡工具，並自八十九年三
    月二十一日起，自動轉接至0000000000號行動電話作為連絡工具，足
    見其規模頗大，且被告係因種田收入不豐，方經營「地下錢莊」業務，足徵被告
    係以犯重利罪之行為為生活之事業至堪認定，是縱被告另有職業，亦無礙常業犯
    之成立，本件事證明確，其犯行堪以認定。
二、核被告所為，其乘他人急迫貸以金錢，而取得與原本顯不相當之重利，而以之為
    常業，係犯刑法第三百四十五條之常業重利罪。另被告貸款與吳芳明部分公訴人
    雖未起訴，惟本院認此部分與前開有罪部分，有裁判上一罪之關係，自得併予審
    理。
三、原審以被告罪證明確，因予論罪科刑，固非無見，惟被告轉接之0000000
    000號行動電話，係八十九年三月廿一日始租用，有台灣大哥大有限公司查詢
    表在卷可考（原審卷第廿一頁），原判決認自八十八年間即轉接至上開行動電話
    ，自嫌無據。又附表關於戊○○向被告借款時間在八十八年下半年，係參酌其借
    款係因其妻罹患癌症需款治療，及其妻於八十九年一月二十日死亡，此有死亡證
    明書一紙在卷可佐，可推知應係八十八年下半年間借款。原審泛稱戊○○向被告
    借款時間在八十八年間，尚有未洽。被告上訴雖未具體指摘原審此該部分判決不
    當，然此部分判決既有可議，自屬無可維持，自應由本院將原判決撤銷改判，以
    期適法。爰審酌被告犯罪之動機、目的、手段、品性及智識程度、犯罪所生之危
    害、及犯罪後之態度等一切情狀，量處如主文第一項所示之刑。扣案之行動電話
    一具，係被告所有供犯罪所用之物，而空白商業本票簿六張、帳冊一本，係被告
    所有供犯罪預備之物，併依法宣告沒收。至扣案之丁○○簽發之商業本票三張，
    係被害人丁○○所簽發交予被告供作重利借款之擔保，如被害人丁○○清償借款
    ，被告應將該等本票返還，被告僅係取得上述物品之占有，並不能遽行收歸己有
    ，尚難認係被告犯罪所得之物，不諭知沒收，附此敘明。
乙、無罪部份：
一、公訴意旨另以：被告乙○○另行起意，因丁○○向乙○○所借之款項無力償還，
    乙○○即基於概括犯意，遂於八十九年四月二十一日至同年五月五日間，共打八
    十餘通之電話與丁○○以催討借款，並以向丁○○恫稱：「如沒錢還，就要帶兄
    弟過來處理」及「如果還沒還五萬五千元就要給你難看」等加害生命、身體之事
    ，恐嚇丁○○，丁○○因而心生畏懼而致生危害於丁○○之生命、身體安全。因
    認乙○○犯有同法第三百零五條之恐嚇罪嫌云云。
二、訊據上訴人即被告乙○○堅決否認有何恐嚇之犯行，辯稱：其並未以言詞恐嚇丁○○等語。
三、公訴人認被告犯有恐嚇罪嫌無非以丁○○之指述為其論據，並以八十九年四月二
    十一日至五月五日間，打八十餘通電話與丁○○，此有通聯紀錄一紙在卷可證，
    為其論據。然查丁○○於八十九年五月五日警訊時固曾證述被告有對其恐嚇之行
    為，惟僅有丁○○片面指訴及有八十多通通話記錄，無法證明尚被告有何有恐嚇
    犯行，自難僅憑其不利被告之片面供述即入人罪。
四、原審此部分疏未詳查，遽予論罪科刑，容有未洽。被告上訴意旨，指摘原審此部
    份判決採證不當，為有理由，自應由本院將原審此部份判決撤銷，知被告無罪之
    判決。
據上論斷，應依刑事訴訟法第三百六十九條第一項前段、第三百六十四條、第三百零
一條第一項、第二百九十九條第一項前段，刑法第三百四十五條、第三十八條第一項
第二款、判決如主文。
本案經檢察官蘇南桓到庭執行職務。
中    華    民    國      九十      年      三      月      二十九      日
                                  臺灣高等法院臺南分院刑事第二庭
                                      審判長法官  游    明    仁
                                            法官  陳    清    溪
                                            法官  蘇    重    信
右正本證明與原本無異。
如不服本判決，應於判決送達後十日內向本院提出上訴狀，其未敘述理由者並應於提
出上訴狀後十日內向本院補提理由書（應附繕本)。
                                      法院書記官  李    珍    鳳
中    華    民    國      九十      年      四      月      二          日
附錄法條：
刑法第三百四十四條：乘他人急迫、輕率或無經驗，貸以金錢或其他物品，而取得與
                    原本顯不相當之重利者，處一年以下有期徒刑、拘役或科或併
                    科一千元以下罰金。
刑法第三百四十五條：以犯前條之罪為常業者，處五年以下有期徒刑，得併科三千元
                    以下罰金。


司法院資訊處製作；財團法人民間司法改革基金會備份。
